臺灣臺北地方法院簡易民事判決
111年度北保險簡字第38號
原      告  磊豐國際資產管理股份有限公司


法定代理人  張司政  
訴訟代理人  廖柏宇  
            温錦坤  
被      告  中國人壽保險股份有限公司


法定代理人  譚碩倫  
訴訟代理人  蔡瑞琪  
被      告  陳秋瑾  

上列當事人間請求確認保單價值準備金存在事件，本院於民國一
百一十一年九月一日言詞辯論終結，判決如下︰
    主    文
確認被告陳秋瑾對被告中國人壽保險股份有限公司有如附表所示
之保險契約於民國一百一十一年一月二十一日有新臺幣貳拾參萬
參仟伍佰貳拾捌元之保單價值準備金債權存在。
訴訟費用新臺幣貳仟伍佰肆拾元由被告負擔。
    事    實
甲、原告方面：
一、聲明：如主文第一項所示。
二、陳述略稱：
  ㈠緣被告陳秋瑾積欠原告債務尚未清償，尚積欠本金新臺幣（
    下同）一萬六千三百二十八元、利息及違約金，嗣原告持執
    行名義即臺灣臺南地方法院（下稱臺南地院）一○二年度司
    執字第一○八五三二號債權憑證向本院民事執行處聲請強制
    執行並經受理（案號：本院一一一年度司執字第一四二六二
    號），後經本院依強制執行法第三十三條規定併入本院一一
    一年度司執字第一○四七六號強制執行辦理並核發一一一年
    度司執字第一○四七六號執行命令（下稱系爭執行命令）扣
    押在案，並查得被告陳秋瑾於被告中國人壽保險股份有限公
    司（下稱中國人壽）有以要保人身分所投保之保險契約（下
    稱系爭保險契約），惟因被告中國人壽認為於人壽保險契約
    所生之保單價值準備金（解約後為解約金），屬要保人之財
    產，而對於同種類之強制執行案件皆以第三人異議之方式拒
    絕配合執行。被告陳秋瑾與被告中國人壽間，基於保險契約
    所生之保單價值準備金債權（含日後終止契約所得領取之解
    約金）之存否不明確，致原告是否得以強制執行程序換價受
    償，陷於不明確之狀態，而在私法上之地位有受侵害之危險
    ，而此項危險得以對被告之確認判決除去之，故原告提起本
    訴，應有確認利益，爰依強制執行法第一百二十條規定提起
    本件訴訟。
　㈡保單價值準備金為債務人之責任財產，乃彰顯要保人預繳保
    費積存而來之現金價值。又人壽保險契約之終止權並非要保
    人一身專屬之權利，而得由執行法院逕為換價，而使債權人
    受償。故被告陳秋瑾對於其繳納保險費所積存保單價值準備
    金債權確有相當處分權限並有權利可資主張，不因系爭保險
    契約尚未經其終止或法定事由未發生而異其認定，與附條件
    而不確定是否發生之債權不同。本件原告欲確認之保單價值
    準備金債權為二十三萬三千五百二十八元，然原告如獲勝訴
    判決所得受之客觀上利益僅為本金一萬六千三百二十八元、
    利息及違約金。
　㈢對本院一一一年度司執字第一○四七六號、一四二六二號執行
    全卷沒有意見。被告答辯稱原告的本金只有一萬六千三百二
    十八元，終止系爭保險契約構成權利濫用，但是執行程序還
    有訴外人杜拜資產管理股份有限公司（下稱杜拜資產公司）
    為債權人，如將其債權併入計算並無權利濫用可言。
三、證據：提出臺南地院債權憑證影本一件、本院執行命令影本
    一件、民事聲明異議暨陳報狀影本一件、本院民事執行處函
    影本一件及訴外人杜拜資產公司之債權計算表一件為證。
乙、被告方面：
壹、被告中國人壽方面：
一、聲明：原告之訴駁回。
二、陳述略稱：
  ㈠依保險法規，保單價值準備金限於法定事由或保險契約經終
    止時，始有返還之問題。未終止前，要保人並無隨時請求返
    還保單價值準備金之權利。又人身保險契約關係並非單純經
    濟上債權債務關係，如任由他人基於債權債務之關係，即可
    對於他人之人身保險為得喪變更改變之權利，無異形同認為
    債權債務關係高於人身價值之意。
  ㈡本件被告陳秋瑾以其子女為被保險人向被告中國人壽投保系
    爭保險契約，起保日期亦均自民國八十八、八十九年迄今，
    足見被告陳秋瑾並非因躲避債務而故意投保之情形，若系爭
    保單遭強制執行，除影響被告陳秋瑾以外，更影響被保險人
    基於保險契約之權利，蓋保險契約被終止後，因被保險人年
    齡增加，無從以相同費率再訂立壽險契約，或被保險人因體
    況發生變化，已不具可保條件。又扣押命令僅就現存之保單
    價值準備金債權扣押，但無終止保單之意；故如債權人認保
    單將因此終止，即不可採。且執行法院、行政執行署，依強
    制執行法之規定，並無任何終止保單之權利、無任何變更實
    體權利義務之權利，故保單不因執行命令而終止，債權人自
    無從確認債權存在，是以，原告之起訴不具確認利益。
　㈢系爭保單並未發生得領取保單價值準備金之法定事由，且被
    告陳秋瑾截至原告提起訴訟時亦未依保險法第一百一十九條
    規定向被告中國人壽申請終止系爭保單，故原告所主張之保
    單價值準備金債權皆尚未發生，而屬將來之權利。是以，原
    告現請求確認被告陳秋瑾對被告中國人壽之保單價值準備金
    債權債權存在，核屬確認「將來」條件成就後始會發生之債
    權法律關係，並無確認利益，而不得為確認之訴之訴訟標的
    。再者，原告如欲透過強制執行方式就要保人所投保保險契
    約之保單價值準備金進行強制換價程序，以滿足其債權，應
    係針對要保人對保險公司之解約金請求權，並非訴之聲明所
    述之保單價值準備金請求權。
　㈣又依本院於一百一十一年一月二十一日所發系爭執行命令僅
    為扣押命令，並未有終止或解除系爭保險契約之意思，且現
    在要保人即被告陳秋瑾並未自行終止系爭保單，故原告不可
    能因本訴獲得任何債權之滿足，則無論本訴判決結果為何，
    原告在私法上之地位並不會有所不同，是以本訴不符民事訴
    訟法第二百四十七條所要求之「原告有即受確認判決之法律
    上利益」甚明。另基於債權平等原則，多數債權彼此間係立
    於平等地位，僅於法律特別規定之情況下，始允許某一債權
    人取得優於其他債權人之地位，或得撤銷他債權人與債務人
    間之債權契約，或使其債權契約享有優先於其他債權契約之
    效力。故是否允許本件原告為滿足自身債權（尤其本件又是
    利息佔比極高之債權），而持本件確認之訴確定判決向執行
    法院聲請發給換價命令終止被告間之保險契約，亦有可議。
　㈤關於本院一一一年度司執字第一○四七六號、一四二六二號執
    行全卷，債權人是杜拜資產公司，而且起訴狀後面附的資料
    都是杜拜資產公司的。關於原告之請求，認為本訴不符合民
    事訴訟法第二百四十七條第一項，原告沒有即受確認判決之
    法律上利益，假設法院判決原告主張的保單價值準備金存在
    ，也必須要能夠終止系爭保險契約才能主張，但能不能終止
    系爭保險契約有很大的爭議。
　㈥原告以執行債務人即被告陳秋瑾具有債權本金一萬六千三百
    二十八元為由，向本院聲請強制執行（案號：本院一一一年
    度司執字第一四二六二號），嗣本院執行處以一一一年一月
    二十一日系爭執行命令查封被告陳秋瑾對被告中國人壽依保
    險契約已得請領之保險給付、已得領取之解約金及現存在之
    保單價值準備金債權。後本院執行處再以一一一年一月二十
    八日北院忠一一一司執丁字第一四二六二號函將一一一年度
    司執字第一四二六二號併入一一一年度司執字第一○四七六
    號辦理。被告中國人壽於一百一十一年一月二十八日以被告
    陳秋瑾於系爭命令到達時對被告中國人壽並無保單價值準備
    金債權為由聲明異議，但亦陳報有繼續性保險給付債權存在
    ，將依令扣押，惟被告中國人壽將先行使抵銷權，待保單貸
    款本息或保費墊繳清償完畢後方依令陳報。另依系爭執行命
    令所示，試算系爭執行命令到達日（即一百一十一年一月二
    十二日）陳秋瑾於被告中國人壽之保險契約之保單價值準備
    金為二十三萬三千五百二十八元，原告以被告陳秋瑾對被告
    中國人壽有保單價值準備金債權可供執行為由，認被告公司
    對系爭執行命令聲明異議不實，遂提起本件確認保單價值準
    金債權存在之訴。
　㈦原告雖表示保單價值準備金實質為要保人之權利，而得為強
    制執行之標的，惟其忽視於法定事由未成立或要保人行使終
    止權前，要保人對保單價值準備金並無權利之事，其等主張
    實不可採。此外，保單價值準備金並非如同個人存款為存款
    人之財產而得任意提取，而係為保險公司維持穩定營業之重
    要準備金，如任由要保人得出於保險法外之目的任意將保單
    價值準備金變現，除將影響保險人生存及發展，亦恐將害及
    保險制度之安穩。保單價值準備金於法定事由或要保人行使
    終止權前，並非要保人所有，執行法院本不應扣押，遑論此
    種扣押方式是否符合比例原則。
　㈧原告另援引判決主張人壽保險之終止權並非要保人之一身專
    屬權，然該判決所持之理由實有論理矛盾之處，自不得作為
    本案裁判之依據。依本院一一一年二月十五日北院忠一一一
    司執丁字第一○四七六號執行命令就被告中國人壽於一百一
    十一年一月五日民事陳報狀所載債務人之第00000000號保險
    契約於一百一十年十二月二十七日產生生存還本金一萬元，
    命向執行法院支付轉給債權人，被告中國人壽已於一百一十
    一年二月二十五日開立支票（金額：九千七百五十元，受款
    人：「臺灣臺北地方法院」，支票號碼：PA0000000，上開
    解繳金額已扣除作業費二百五十元）解繳，故被告中國人壽
    並無拒絕配合執行之情事，又系爭保險契約之終止並非僅係
    涉及原告與債務人間之私法糾紛，亦涉及受益人、保險人權
    益，倘允許原告僅以本金一萬六千三百二十八元之債權而逕
    自終止系爭保險契約，顯未衡平保險契約全體關係人之利益
    ，而構成權利濫用，自不應允許原告代要保人終止系爭保險
    契約。保單價值準備金係平準保費制下保險人依法令所提撥
    之準備金，為一抽象數值，屬保險人之責任財產，並非如同
    個人存款為存款人之財產而得任意提取，而係為保險公司維
    持穩定營業之重要準備金，如任由保險契約外之第三人得出
    於保險法以外之目的將保單價值準備金變現，除將影響保險
    人生存及發展，亦恐將害及保險制度之安穩，進而影響保險
    制度下其他危險共同團體之風險分配。本件不是訴外人杜拜
    資產公司提告，該公司的債權跟本件有無確認利益無關。
三、證據：提出臺灣高雄地方法院一一○年度保險簡上字第五號
    民事判決一件及支票影本一件為證。
貳、被告陳秋瑾方面：被告陳秋瑾未於言詞辯論期日到場，亦未
    提出書狀作何聲明或陳述。
丙、本院依職權調閱本院一一一年度司執字第一○四七六號、一
    四二六二號執行全卷。
    理    由
一、程序方面：
  ㈠按確認法律關係之訴，非原告有即受確認判決之法律上利益
    者，不得提起之，民事訴訟法第二百四十七條第一項定有明
    文。所謂即受確認判決之法律上利益，係指法律關係之存否
    不明確，原告主觀上認其在法律上之地位有不安之狀態存在
    ，且此種不安之狀態，能以確認判決將之除去者而言（最高
    法院五十二年台上字第一二四○號判例可資參照）。經查，
    關於執行法院能否核發執行命令逕予終止債務人為要保人之
    人壽保險契約，命第三人保險公司償付解約金之爭議，業經
    最高法院一○八年度台抗字第八九七號民事裁定提案予最高
    法院民事大法庭裁判，至本件言詞辯論終結時為止，該提案
    仍尚無定論，於最高法院作出決定前，本院認為本件原告起
    訴主張其為被告陳秋瑾之債權人，經執行法院核發系爭扣押
    命令，被告中國人壽於收受系爭命令後，於法定期間聲明異
    議，否認被告陳秋瑾對其有可請求返還之保單價值準備金債
    權等情，則原告能否就被告陳秋瑾對被告中國人壽之保單價
    值準備金債權實施強制執行，即陷於法律關係不明確之狀態
    ，對於原告之權利亦有不安之危險，而此不安之狀況有以確
    認上開債權存在之確認判決除去之必要，故原告提起本件確
    認之訴有確認利益。
  ㈡次按不變更訴訟標的，而補充或更正事實上或法律上之陳述
    者，非為訴之變更或追加，民事訴訟法第二百五十六條定有
    明文，此項規定於簡易訴訟程序適用之（民事訴訟法第四百
    三十六條第二項參照）。經查，本件原告起訴之初聲明記載
    為「確認被告陳秋瑾對被告中國人壽所投保之保險契約有保
    單價值準備金債權存在。」，嗣於一百一十一年五月三十日
    具狀更正聲明為「確認被告陳秋瑾對被告中國人壽有如附表
    所示之保險契約於一百一十一年一月二十一日有二十三萬三
    千五百二十八元之保單價值準備金債權存在。」，再於一百
    一十一年八月十五日具狀更正附表之要保人「溫立羣」為「
    陳秋瑾」，核屬更正法律上之陳述，參酌前揭規定，程序並
    無不合，應予准許。
  ㈢本件被告陳秋瑾經合法通知未於言詞辯論期日到場，核無民
    事訴訟法第三百八十六條所列各款情形，應依職權由原告一
    造辯論而為判決。
二、原告主張意旨略以：被告陳秋瑾積欠原告債務尚未清償，尚
    積欠本金一萬六千三百二十八元、利息及違約金，嗣原告聲
    請強制執行，並查得被告陳秋瑾於被告中國人壽有以要保人
    身分所投保之系爭保險契約，惟因被告中國人壽認為於人壽
    保險契約所生之保單價值準備金（解約後為解約金），屬要
    保人之財產，而對於同種類之強制執行案件皆以第三人異議
    之方式拒絕配合執行，爰依強制執行法第一百二十條規定提
    起本件訴訟等語。
三、被告中國人壽答辯意旨則以：本件被告陳秋瑾以其子女為被
    保險人向被告中國人壽投保系爭保險契約，起保日期亦均自
    八十八、八十九年迄今，足見被告陳秋瑾並非因躲避債務而
    故意投保之情形，若系爭保單遭強制執行，除影響被告陳秋
    瑾以外，更影響被保險人基於保險契約之權利，又扣押命令
    僅就現存之保單價值準備金債權扣押，但無終止保單之意，
    故如債權人認保單將因此終止，即不可採，原告之起訴不具
    確認利益等語置辯。被告陳秋瑾未於言詞辯論期日到場，亦
    未提出書狀作何聲明或陳述。
四、兩造對於下列事項並無爭執：㈠原告對被告陳秋瑾有臺南地
    院一○二年度司執字第一○八五三二號債權憑證所記載之債權
    存在；㈡被告陳秋瑾與被告中國人壽有簽訂系爭保險契約；㈢
    原告向本院聲請強制執行，嗣本院於一百一十一年一月二十
    一日核發系爭執行命令扣押系爭保單，然被告中國人壽於接
    獲前開命令後，於一百一十一年一月二十八日依強制執行法
    第一百一十九條第一項規定聲明異議。兩造爭執重點在於：
    ㈠系爭保險契約之保單價值準備金得否為強制執行之標的？㈡
    被告陳秋瑾就系爭保險契約是否對被告中國人壽有如附表保
    單價值準備金債權存在？原告依強制執行法第一百二十條及
    民事訴訟法第二百四十七條第一項規定為本件請求是否有據
    ？爰說明如后。
五、系爭保險契約之系爭保單價值準備金得為強制執行之標的：
　㈠按強制執行，乃執行機關經債權人之聲請，依據執行名義，
    使用國家之強制力，強制債務人履行義務，以實現債權人已
    確定之私權之程序（最高法院九十三年度台上字第八十二號
    裁判意旨參照）。有關金錢債權之強制執行，債務人之財產
    ，乃債權人債權之總擔保，舉凡債務人財產中具有金錢價值
    者，不論其為動產、不動產、對第三人之債權或其他財產權
    ，除法有明文禁止扣押、讓與之財產或依權利之性質不得讓
    與者外，債權人均得對之聲請強制執行。次按保險法施行細
    則第十一條規定：「本法所稱保單價值準備金，指人身保險
    業以計算保險契約簽單保險費之利率及危險發生率為基礎，
    並依主管機關規定方式計算之準備金」，保險法第十一條規
    定：「本法所定各種準備金，包括責任準備金、未滿期保費
    準備金、特別準備金、賠款準備金及其他經主管機關規定之
    準備金」，故人壽保險之要保人基於保險契約繳納保險費，
    保險人應依保險法第十一條、保險法施行細則第十一條及主
    管機關規定，計算保險費之利率及危險發生率提列責任準備
    金、未滿期準備金、賠款準備金及主管機關規定之準備金，
    用以作為保險人因保險法上原因應給付要保人金額之計算。
    所謂「保單價值準備金」（或稱保單帳戶價值）乃是要保人
    繳納保險費或在採平準保險費制下，要保人於前期多繳之保
    險費因積存及累積孳息後之總值，並據此計算出之總值作為
    要保人實行保單借款、終止契約或其他保險法上原因，保險
    人應給付給要保人金額之計算基準。
　㈡經查，保單價值準備金形式上雖屬保險人提列並由保險人保
    管及運用，但保單價值準備金為要保人繳納保險費積存於保
    險人處的金額總值，要保人得依保險法第一百二十條規定以
    保單借款，或依保險法第一百十九條第一項規定終止保險契
    約，請求償付解約金，以取回保單價值準備金即積存之保險
    費，觀之最高法院一○五年度台抗字第一五七號裁定意旨：
    「…在在揭明保單價值準備金形式雖屬保險人所有，但要保
    人對於其繳納保險費所累積形成之保單價值準備金，具有實
    質權利。原裁定逕以各種準備金乃保險業者之資金，非屬於
    債務人之責任財產，遽認執行法院不得對保單價值準備金核
    發扣押命令，其見解自有可議」等語即明。再參酌保險法第
    一百十六條第六項、第七項規定，保險費到期未交付者，保
    險人於保險契約所定申請恢復效力之期限屆滿後，有終止契
    約之權，保險契約終止時，保險費已付足二年以上，如有保
    單價值準備金者，保險人應「返還」其保單價值準備金，復
    依保險法第一百十六條第八項規定，保險人得以保單價值準
    備金「墊繳」保險費，同法第一百二十四條規定，人壽保險
    之要保人對於被保險人之保單價值準備金，有優先受償之權
    等，均足徵要保人對於其繳納保險費所累積形成之保單價值
    準備金，具有實質權利，其性質應屬將來可取得之財產，債
    務人此項具有金錢價值之財產，自得為強制執行標的。倘認
    保單價值準備金為保險人所有資金，要保人對保單價值準備
    金並無實質權利，則依約應由要保人所負擔之保險費，當無
    由保險人以保單價值準備金墊繳之理。綜上，系爭保險契約
    之保單價值準備金得為強制執行之標的，彰彰明甚。
六、被告陳秋瑾就系爭保險契約對被告中國人壽有如附表保單價
    值準備金債權存在，原告本件請求應屬有據：
　㈠本件法院核發系爭命令扣押債務人即被告陳秋瑾對保險人即
    被告中國人壽對系爭保險契約之責任準備金債權，使債務人
    喪失其對於系爭保險契約所生債權之處分權，且債務人基於
    保險契約對保險人所享有之任何保險給付（包括「保單價值
    準備金」或「解約金」）均為扣押效力所及。而如前所述，
    最高法院一○五年度台抗字第一五七號裁定意旨承認要保人
    對保單價值準備金具有實質權利，惟最高法院大法庭就系爭
    保險契約是否具有一身專屬性，得否代為終止一事仍未表明
    最終決定，在此情形下，應認系爭保險契約之保單價值準備
    金得為系爭扣押命令之標的，原告得訴請確認系爭保險契約
    之責任準備金債權存在。
　㈡本件被告中國人壽雖抗辯系爭保險契約保單價值準備金為其
    得運用之資金，並非要保人即被告陳秋瑾之責任財產云云，
    然前揭抗辯與最高法院一○五年度台抗字第一五七號裁定意
    旨並不相符，另原告之債權本金雖僅一萬六千三百二十八元
    ，但係已有杜拜資產公司先行聲請執行之狀況下再併案執行
    ，難認原告提出本件確認之訴有何權利濫用之情。
　㈢基上，若不許原告提出本件確認之訴，則被告陳秋瑾一旦不
    受系爭執行命令之拘束，逕行解約取回系爭保險契約之保險
    解約金，則縱使日後最高法院大法庭作出有利原告之決定（
    假設語氣），原告亦求償無門而欠缺實益，應認原告提出本
    件確認之訴於法有據。　
七、綜上所述，原告本於確認之訴法律關係，請求確認被告徐淑
    娥對被告中國人壽有如附表所示之保險契約於一百一十一年
    一月二十一日有二十三萬三千五百二十八元之保單價值準備
    金債權存在，其請求為有理由，應予准許。
八、本件訴訟費用額，依後附計算書確定如主文所示金額。
九、本件事證已臻明確，兩造其餘攻擊防禦方法，於本判決結果
    不生影響，爰不一一論述，併此敘明。
十、據上論結，原告之訴為有理由，依民事訴訟法第四百三十三
    條之三、第七十八條、第八十五條第一項前段，判決如主文
    。
中　　華　　民　　國　　111 　年　　9 　　月　　29　　日
                              臺北簡易庭
                              法      官  文衍正
以上正本係照原本作成。
如對本判決不服，須於判決送達後二十日內向本庭（臺北市重慶
南路一段一百二十六巷一號）提出上訴狀。（須按他造當事人之
人數附繕本）。如委任律師提起上訴者，應一併繳納上訴審裁判
費。
中　　華　　民　　國　　111 　年　　9 　　月　　29　　日
                              書  記  官  高秋芬
訴訟費用計算書：
項        目             金  額（新臺幣）        備  註 
第一審裁判費　　           2,540元
合　　　　計　　     　    2,540元 

附表：
編號 保單號碼 要保人 保單價值準備金 (新臺幣) 1 00000000 陳秋瑾 78,217元 2 00000000 陳秋瑾 54,742元 3 00000000 陳秋瑾 71,510元 4 Z0000000000 陳秋瑾 29,059元 基準時點：111年1月21日，總計233,528元